【裁判字號】    90,台非,113
【裁判日期】    900412
【裁判案由】    違反動產擔保交易法
【裁判全文】
最高法院刑事判決                                  九十年度台非字第一一三號
    上訴人  最高法院檢察署檢察總長
    被  告  甲○○
右上訴人因被告違反動產擔保交易法案件，對於台灣雲林地方法院中華民國九十年一
月五日第一審確定判決（八十九年度簡上字第八四號，聲請簡易判決處刑案號：台灣
雲林地方法院檢察署八十九年度偵字第三九三八號），認為違法，提起非常上訴，本
院判決如左：
    主  文
原判決關於違背法令部分撤銷。
    理  由
非常上訴理由稱：「按民法第八十七條第一項雖規定表意人與相對人通謀而為虛偽意
思表示，其意思表示無效，惟同條第二項則規定虛偽意思表示，隱藏他項法律行為者
，適用該法律行為之規定。復按動產擔保交易法第三十八條之罪係以動產擔保交易之
債務人為犯罪主體，祇要動產擔保交易之債務人即有其適用。又按判決不適用法則或
適用法則不當者為違背法令，刑事訴訟法第三百七十八條定有明文。經查本件債權人
南紡企業股份有限公司之業務員廖春山雖於原審審理時證稱：該公司本身不能經營貸
款業務，因用買賣方式達到放款給客戶之目的，本件即係被告將系爭車輛先過戶案外
人吳宗益，吳宗益登記給該公司，該公司再將車輛過戶登記給被告，因而該公司才與
被告訂立附條件買賣契約來達到放款給被告之目的等語，核與被告所供相符，足見被
告與該公司訂立之附條件買賣契約雖有通謀之虛偽意思表示，實隱藏有就動產設定抵
押借款交易之法律行為，仍屬動產擔保交易法第二條所採（指）之動產擔保交易，被
告自屬動產擔保交易法第三十八條所定之動產擔保交易之債務人，乃意圖為自己之不
法利益，未得債權人之同意，擅將系爭車輛質押於當舖，其應成立動產擔保交易法第
三十八條之罪，洵堪認定。原審不察，撤銷論處罪刑之簡易判決，改判被告無罪，揆
諸首開說明，顯有判決不適用法則之違背法令情形，案經確定，爰依刑事訴訟法第四
百四十一條、第四百四十三條提起非常上訴，以資糾正」等語。
本院按判決不適用法則或適用不當者，為違背法令，刑事訴訟法第三百七十八條定有
明文。又民法第八十七條第一項規定：表意人與相對人通謀而為虛偽意思表示，其意
思表示無效。而虛偽意思表示，隱藏他項法律行為者，適用關於該項法律行為之規定
，並為同條第二項所明定。復按動產擔保交易法第三十八條之罪，係以動產擔保交易
之債務人為犯罪主體，祇要動產擔保交易之債務人於債務未清償前，有法定之違法事
由致生損害於債權人者，即有其適用。本件原判決以聲請簡易判決意旨略以被告甲○
○於民國八十八年七月十二日以動產擔保交易附條件買賣之方式，向債權人南紡企業
股份有限公司購買ＬＫ－二二四七號自用小客車總價為新台幣五十四萬元，分二十四
期給付，並完成動產擔保登記。詎被告竟意圖為自己不法利益，於八十八年十月間
將該汽車質押於不詳之當舖，餘款亦拒不繳交，致生損害於債權人等情。經審理結果
，認債權人因不能經營貸款業務，乃由被告將上開汽車過戶與案外人吳宗益，吳宗益
過戶與債權人，再由債權人過戶與被告，是該分期買賣契約顯屬通謀虛偽意思表示，
依民法第八十七條第一項前段之規定應屬無效，乃撤銷論處被告罪刑之簡易判決，而
為改判被告無罪。第查通謀虛偽意思表示隱藏動產抵押之法律行為，應適用該隱藏之
法律行為，被告以分期付款之形式，隱藏動產擔保交易，自係動產擔保交易之債務人
，其既於債務未清償前，自質押汽車，且拒不清償餘款，致生損害於債權人，已該
當動產擔保交易法第三十八條所定之犯罪。原判決遽為無罪之諭知，顯屬違法。案經
確定，非常上訴意旨執以指摘，洵有理由，但此違法，尚非不利於被告，應由本院僅
將原判決關於違背法令部分撤銷，以資糾正。
據上論結，應依刑事訴訟法第四百四十七條第一項第一款前段，判決如主文。
中      華      民      國     九十     年      四      月     十二     日
                              最高法院刑事第十庭
                                  審判長法官  莊  登  照
                                        法官  洪  明  輝
                                        法官  蔡  清  遊
                                        法官  黃  一  鑫
                                        法官  林  秀  夫
      右正本證明與原本無異
                                              書  記  官
中      華      民      國     九十     年      四      月     十九     日


司法院資訊處製作；財團法人民間司法改革基金會備份。
